【裁判字號】    95,判,408
【裁判日期】    950330
【裁判案由】    身心障礙者保護法
【裁判全文】
最  高  行  政  法  院  判  決
                                     95年度判字第00408號
上  訴  人  陸軍軍官學校
代  表  人  甲○○
被 上訴 人  高雄縣政府
代  表  人  乙○○
上列當事人間因身心障礙者保護法事件，上訴人對於中華民國93
年10月19日高雄高等行政法院93年度訴字第577號判決，提起上
訴。本院判決如下：
    主  文
原判決廢棄，發回高雄高等行政法院。
    理  由
一、本件上訴人於民國（下同）89年6月至92年12月進用員工總
    人數為223至191人之間，經被上訴人依身心障礙者保護法第
    31條，審核上訴人於上開期間進用身心障礙者情形，除92年
    3、4、5月等3個月外，每月皆不足進用身心障礙者人數達1
    人，被上訴人乃分別以92年11月3日府勞資字第0920201379
    號函、92年11月27日府勞資字第0920223697號函、92年12月
    24日府勞資字第0920241236號函、92年12月31日府勞資字第
    0920244848號函及93年1月29日府勞資字第0930012917號函
    ，核定上訴人應繳納89年6月至92年12月間之差額補助費共
    計新臺幣（下同）633,600元。上訴人不服，提起訴願，經
    訴願決定除就93年1月29日府勞資字第0930012917號函之訴
    願予以駁回外，其餘均不受理，嗣提起行政訴訟，遭原審判
    決駁回，遂提起本件上訴。
二、上訴人在原審起訴意旨略以：（一）上訴人收受上開第1次
    至第4次行政處分後，固未於30日之期間內提起訴願，惟依
    上開行政處分內容及所附之差額補助費繳款書上均未告知上
    訴人救濟之期間，致上訴人延誤訴願期間，依行政程序法第
    98條第3項，上訴人於93年2月10日對上開4次行政處分提起
    訴願，自其收受處分後均未逾1年之期間，其訴願乃屬合法
    。（二）身心障礙者保護法第31條，其文義解釋即規定以機
    關名義計，係因機關為具有單獨法定地位之行政機關，可據
    為提起爭訟之主體。又依其立法理由，該條修正後採低標準
    強制保障僱用方式，其課予行政行為義務主體為行政機關，
    並非各投保單位；上訴人編制內勞保聘雇人員52員及隸屬上
    訴人所屬國軍102營站約聘雇勞保人員29員合計81員，於89
    年6月前均為合併申報故無差額問題，自89年6月起上訴人基
    於上級指示，而將之分開申報（即申請兩戶勞保帳號），但
    上訴人所屬國軍102營站既無單獨組織條例、獨立編制與印
    信，故其非屬具有單獨法定地位之行政機關，應為附屬於上
    訴人之單位，且上訴人編制內人員及所屬國軍102營站聘雇
    人員其行文單位及印信均為陸軍軍官學校，兩者投保地址亦
    均為同一地（臺灣省高雄縣鳳山市○○路1號即鳳山郵政906
    02號信箱），而投保單位負責人雖不同，係因職掌權責不同
    而分屬不同之負責人，況依身心障礙者保護法施行細則第12
    條，並未明定員工總人數及身心障礙員工人數宜由各投保單
    位個別計算，則應以其母法即身心障礙者保護法第31條，以
    「各級政府機關、公、私立學校等」即機關名義計為依據。
    （三）依憲法第172條，內政部87年12月7日台87內社字第87
    37225號及90年10月9日台90內社字第9028484號兩函釋應在
    身心障礙者保護法第31條範圍內為之，從身心障礙者保護法
    第31條（原名殘障福利法第17條）之立法目的，即為落實照
    顧殘障者生活權益並兼顧當前經濟環境，課予行為義務主體
    採低標準強制保障僱用方式，其行為義務主體即是具有單獨
    法定地位之組職體，亦即行政機關（各級政府機關）及具有
    單獨法定地位之法人團體（公、私立學校及公、民營事業機
    構），豈能由內政部自行認定以投保單位計，故身心障礙者
    保護法第31條既已明定以「機關名義」計，其法律效果為進
    用身心障礙者未達某一程度（2%）課予義務機關差額補助費
    （同條第3項），並未任由行政機關自行認定應由「投保單
    位」計算之餘地。故若逕行限制其適用主體，已逾越法律之
    必要範圍，違反授權明確性原則及法律保留原則。（四）上
    訴人所屬國軍102營站，依國軍生產及服務作業基金（福利
    作業）國軍102號營站員工管理規則（下稱102營站員工管理
    規則）第1條、第3條及其他有關之考選進用、獎懲、休假、
    保險、撫卹、福利等相關規定，可證明國軍102營站為上訴
    人之內部單位，又依上訴人所適用由國防部訂定之國軍聘用
    及雇用人員及雇用人員支給要點第1條、第2條，足證上訴人
    所屬國軍102營站人員與上訴人所屬之編制內聘雇人員，其
    工作之「支給辦法」雖不相同，惟其經費來源均來自於國防
    部，並無不同，僅依其工作內容及職等而適用不同之薪給標
    準而已。（五）對於國軍102營站之員工休假、經費支出，
    均由上訴人89年7月17日頒布之國軍102營站行政作業要點予
    以規定，而上訴人亦曾以國軍102營站之員工違反勞動契約
    情節重大為由，解僱該校102營站之員工。陸軍營區102營站
    在組織體系下，既屬上訴人指揮督導，堪認國軍102號營站
    乃附屬於上訴人之內部單位，國軍102營站雖與上訴人形式
    上分開投保，然實質上既為上訴人之內部單位，與上訴人並
    非分別獨立之機關，則其聘雇身心障礙人員之人數自應依身
    心障礙者保護法第31條，以各級政府機關、公立學校及公營
    事業機構之員工總數合併計算。為此，訴請撤銷訴願決定及
    原處分等語。
三、被上訴人則以：（一）依身心障礙者保護法第2條第1項，該
    法主管機關在中央為內政部，則內政部依司法院釋字第407
    號解釋，基於職權因執行特定法律規定，得為必要之釋示，
    以供本機關或下級機關所屬公務員行使職權時之依據，故依
    內政部87年12月7日台87內社字第8737225號函釋暨90年10月
    9日台90內社字第9028484號函釋，被上訴人主張辦理身心障
    礙者保護法第31條身心障礙者定額進用審查，在機關（構）
    進用身心障礙人員人數認定上採「各該投保單位各自計算」
    之方式辦理，應無疑義。（二）依身心障礙者保護法第2條
    第3項第4款，身心障礙者定額進用之目的事業主管機關在中
    央為行政院勞工委員會，本案被上訴人針對上訴人主張其所
    屬國軍102營站，因單位預算分列，所屬員工公、勞保分開
    投保，且所投保單位負責人、保險證字號及投保地址均不同
    ，應否視為同一個義務單位，將人數合計合併申報之疑義，
    以92年11月17日府勞資字第0920220057號函請行政院勞工委
    員會釋示，該會業於92年11月28日勞職特字第0920064075號
    函釋認宜由各投保單位個別計算在案，上訴人暨所屬國軍
    102 營站既因預算編列來源不同，而自89年6月起另成立投
    保單位，自應各自計算進用身心障礙員工人數等語，資為抗
    辯。
四、原審斟酌全辯論意旨及調查證據之結果，以：（一）被上訴
    人以第1次至第4次行政處分核處上訴人繳納差額費用處分書
    ，皆未告知救濟期間，雖被上訴人嗣曾以93年1月27日府勞
    資字第0930014950號函復上訴人，請其於93年1月30日前提
    起訴願，惟本件並非被上訴人告知之救濟期間有錯誤，而由
    被上訴人另以通知更正之情形，與行政程序法第98條第1項
    規定不合，故上訴人對於上開各處分於93年2月10日提起訴
    願，揆諸同法第98條第3項，並無不合，況縱認被上訴人上
    開93年1月27日函屬同法第98條第1項之更正通知，仍應自通
    知送達之翌日起算法定期間，則上訴人對於被上訴人上開各
    處分於93年2月10日提起訴願，仍未逾訴願法第14條第1項規
    定之30日期間。（二）法律所定者，多係抽象之概念，主管
    機關基於職權，因執行特定法律，就此抽象概念規定，得為
    必要之釋示，以供本機關或下級主管機關作為適用法律、認
    定事實及行使裁量權之基礎，有司法院釋字第407號解釋理
    由可資參照，又身心障礙者保護法施行細則第12條係依身心
    障礙者保護法第74條所授權訂定，且依身心障礙者保護法第
    2條第1項，該法主管機關在中央為內政部，是內政部87年12
    月7日台87內社字第8737225號函及90年10月9日台90內社字
    第9028484號函之釋示，因與身心障礙者保護法第31條之立
    法目的並無牴觸，與同法施行細則第12條亦無不合，自得援
    用。從而，國軍102營站縱確隸屬於上訴人，惟自89年6月起
    上訴人已將之分開申報，則被上訴人將該兩投保單位分別計
    算，認上訴人於89年6月至92年12月進用員工總人數為223
    至191人之間，乃依身心障礙者保護法第31條，審核上訴人
    於上開期間進用身心障礙者情形，除92年3、4、5月等3個月
    外，每月皆不足進用身心障礙者人數達1人，而核定上訴人
    應繳納89年6月至92年12月間之差額補助費共計633,600元，
    於法尚無違誤，訴願決定就被上訴人93年1月29日府勞資字
    第0930012917號函之處分予以維持，並無不合，有關第1次
    至第4次行政處分部分，訴願決定駁回之理由與此雖有不同
    ，但其結論並無二致，仍應予維持，而為駁回上訴人在原審
    之訴之判決。
五、上訴人上訴意旨略以：（一）原判決既認定被上訴人為上開
    第1次至第4次行政處分，並未告知上訴人救濟之期間，故依
    行政程序法第98條第3項，上訴人於處分書送達1年內聲明不
    服，仍視為法定期間所為，惟卻認為可由原審法院為實體審
    理，則將造成行政訴訟法第4條第1項、行政程序法第96條和
    第98條形同具文，亦使上訴人減少1個審級之利益；況依行
    政程序法第110條第3項，訴願決定本身即為行政處分，原判
    決既認訴願不受理之決定不合法，自應依職權撤銷訴願決定
    ，由原訴願機關就上訴人之訴願另為實體審理始為合法，原
    判決未撤銷訴願決定並自為判決，有判決適用法規不當之違
    法。（二）依身心障礙者保護法第31條第4項及其施行細則
    第12條，可知對於認定聘用身心障礙人數，除警政、消防、
    關務及法務等單位定額進用總人數之計算應依施行細則另定
    外，法律已明文規定應以各級政府機關或公立學校及公營事
    業機構之員工總數，而非以投保單位作為計算標準，故上開
    施行細則第12條有關人數之計算，應僅適用於警政、消防、
    關務及法務等單位，又依身心障礙者保護法第31條即原殘障
    福利法第17條之立法本意，即係規範各級政府機關、公私立
    學校及公民營事業機構行為主體，故課予行為義務之主體為
    行政機關及具有法定地位之法人團體，而非以投保單位為計
    算標準；況上開施行細則第12條雖係由身心障礙者保護法第
    74條授權制訂，但其內容仍以該機關、學校、團體參加勞保
    、公保之人數為準，並未明定若是同一機關、學校分開投保
    時應以各投保單位個別計算聘僱人數，至於內政部87年12月
    7日台87內社字第8737225號函釋係針對身心障礙者保護法第
    31條所謂「機關所在地」所作之解釋，與其人數如何計算無
    關，原判決援引該函釋作為應以投保單位計算，其適用法律
    顯然錯誤；而內政部90年10月9日台90內社字第9028484號函
    釋係針對身心障礙者保護法施行細則第12條所為解釋性行政
    規則，須以法律規定之內容為其解釋之範圍，行政機關不得
    任意擴張或增加法律所無之限制，身心障礙者保護法第31條
    既已明定以機關名義計算，自無由行政機關自行認定應由投
    保單位計算之理，原判決卻援引上開函釋判決，顯有判決適
    用法規不當。（三）上訴人於原審提出國軍102營站雖形式
    上與上訴人分開投保，惟事實上僅為上訴人之內部單位，並
    不符合身心障礙者保護法施行細則第12條之機關定義，惟原
    判決未於理由中說明不足為有利於上訴人判決之理由，依行
    政訴訟法第209條，顯有判決不備理由之違法。為此，訴請
    廢棄原判決等語。
六、本院查：
（一）按「各級政府機關、公立學校及公營事業機構員工總人數
      在五十人以上者，進用具有工作能力之身心障礙者人數，
      不得低於員工總人數百分之二。私立學校、團體及民營事
      業機構員工總人數在一百人以上者，進用具有工作能力之
      身心障礙者人數，不得低於員工總人數百分之一。前二項
      各級政府機關、公、私立學校、團體及公、民營事業機構
      為進用身心障礙者義務機關（構），其進用身心障礙者人
      數，未達前二項標準者，應定期向機關（構）所在地之直
      轄市或縣（市）勞工主管機關設立之身心障礙者就業基金
      專戶繳納差額補助費；其金額依差額人數乘以每月基本工
      資計算。」分別為身心障礙者保護法第31條第1、2、3項
      所明定。另同法施行細則第12條第1項則規定：「本法第
      三十一條之各級政府機關、公、私立學校、團體及公、民
      營事業機構員工總人數之計算方式，以勞工保險局、中央
      信託局所統計各該機關、學校、團體或機構每月一日參加
      勞保、公保人數為準。但下列單位人員不予計入：．．．
      。」查上述身心障礙者保護法第31條規定乃屬為達該法關
      於維護身心障礙者生活，保障其公平參與社會生活機會之
      措施；亦即本條規範之目的重在提供身心障礙者之支持性
      就業服務，故本條乃明文規定以各級政府機關、公、私立
      學校、團體及公、民營事業機構等得提供就業機會而得作
      為權利義務主體者作為規範之對象。至於前述身心障礙者
      保護法施行細則第12條第1項，雖規定以勞工保險局、中
      央信託局所統計參加勞保、公保人數作為計算本法第31條
      「員工總人數」之方式，惟此乃為利本條「員工總人數」
      規定之執行，所為細節性及技術性之規範；並依其規定內
      容，仍是以「各級政府機關、公、私立學校、團體及公、
      民營事業機構」作為基準，而非以勞保或公保之投保單位
      作為核算之基準。蓋投保單位乃勞工保險條例為勞工保險
      制度之運作而為之設計，核與身心障礙者保護法之規範無
      涉，故自不得將勞工保險制度下之「投保單位」概念用以
      代替身心障礙者保護法第31條所稱之「各級政府機關、公
      、私立學校、團體及公、民營事業機構」，並以之作為身
      心障礙者保護法第31條義務之主體。故而，是否符合身心
      障礙者保護法第31條第1、2項所規範應進用身心障礙者人
      數，應以該條項所稱「各級政府機關、公、私立學校、團
      體及公、民營事業機構」之「員工總人數」作為計算之基
      準，反之，若有進用人數不足情事，亦是以之作為繳納差
      額補助費之義務主體，而與勞保或公保之投保單位無涉。
（二）經查，依行政訴訟法第4條第1項規定，向高等行政法院提
      起撤銷訴訟，固須經訴願之前置程序，惟此程序核與訴訟
      程序之審級有別，故原審以上訴人爭執之原處分均已經訴
      願程序為由，就本件為實體上之審究，並無不合，上訴意
      旨就此部分為適用法規不當之指摘，並無可採，先予敘明
      。又查，本件原判決認上訴人進用之身心障礙者人數確有
      違反身心障礙者保護法第31條第1項規定，而被上訴人所
      主張之國軍102營站人數，並不得併入計算，無非援引內
      政部87年12月7日台87內社字第8737225號函及90年10月9
      日台90內社字第9028484號函之釋示，認上訴人與國軍102
      營站因於勞工保險係屬各別之投保單位，故應各別計算身
      心障礙者保護法第31條第1項所規範之應進用身心障礙者
      人數等語為其論據。然查，是否符合身心障礙者保護法第
      31條第1、2項所規範應進用身心障礙者人數，應以該條項
      所稱「各級政府機關、公、私立學校、團體及公、民營事
      業機構」之「員工總人數」作為計算之基準，並不得以勞
      工保險制度下之「投保單位」概念代替本條所稱「各級政
      府機關、公、私立學校、團體及公、民營事機構」之意涵
      ，已如前述。且原審援引之內政部87年12月7日台87內社
      字第8737225號函及90年10月9日台90內社字第9028484 號
      函，其內容分別為：「查身心障礙者保護法第三十一條第
      三項所稱『機關（構）所在地』，係指不論事業單位為合
      併或分開投保，均以其『投保單位』所在之直轄市或縣（
      市）政府轄區為準．．．。」「依據身心障礙者保護法施
      行細則第十二條規定略以：本法第三十一條之各級政府機
      關、公、私立學校、團體及公、民營事業機構員工總人數
      之計算方式，以勞工保險局、中央信託局所統計各該機關
      、學校、團體或機構每月一日參加勞保、公保人數為準。
      各該義務進用機關（構）暨所屬機關如係分開投保，各該
      投保單位，依上開規定，當各自計算其員工總人數及進用
      身心障礙員工人數。」其中內政部87年12月7日台87內社
      字第8737225號函係就如何定身心障礙者保護法第31條第3
      項所稱各勞工主管機關之管轄範圍而為之規範，核與本件
      之爭執無涉。另內政部90年10月9日台90內社字第9028484
      號函，依其所表明：「各該義務進用『機關（構）』暨所
      屬『機關』如係分開投保，各該投保單位，依上開規定，
      當各自計算其員工總人數及進用身心障礙員工人數。」之
      意旨，可知其所稱之投保單位亦須係「機關」，而非不論
      該投保單位是否為機關等得為權利義務之主體，均應逕以
      「投保單位」作為身心障礙者保護法第31條規範之對象。
      本件上訴人一再爭執其與國軍102營站於勞工保險雖為不
      同之投保單位，然該國軍102營站為其學校之內部單位，
      故於計算身心障礙者保護法第31條第1項所稱應進用之身
      心障礙者人數時應合併計算；惟原判決就本件國軍102營
      站究為上訴人之內部單位或為一得獨立負擔權利義務之主
      體未予審究，即以上揭內政部函釋為論據，逕認應以勞工
      保險之「投保單位」作為計算身心障礙者保護法第31條第
      1項規定應進用之身心障礙者人數之基準，而不論該投保
      單位是否為一得獨立負擔權利義務之主體；並以本件上訴
      人既與國軍102營站於勞工保險為不同之投保單位，故其
      應進用之身心障礙者人數應分別計算，而維持對上訴人應
      繳納差額補助費之原處分及訴願決定，自有判決適用法規
      不當及理由不備之違法，並於判決結論有影響；故上訴意
      旨據以指摘原判決違法，即堪採取。又因原判決均未就國
      軍102營站是否為上訴人之內部單位或為另一得獨立負擔
      權利義務主體，暨國軍102營站若確如上訴人主張為上訴
      人之內部單位，而應與上訴人併計應進用身心障礙者人數
      ，上訴人是否即無進用人數不足情事等事實為調查審認，
      故本院即因本件之事實尚有未明，無從自為判決，而有將
      之發回原審法院再為調查審認之必要。是上訴意旨指摘原
      判決違法，求為廢棄，為有理由；爰將原判決廢棄，發回
      原審法院更為適法之裁判。
據上論結，本件上訴為有理由，依行政訴訟法第256條第1項、第
260條第1項，判決如主文。
中    華    民    國    95    年    3     月    30    日
                  第四庭審判長法  官  高  啟  燦
                              法  官  吳  明  鴻
                              法  官  黃  璽  君
                              法  官  廖  宏  明
                              法  官  楊  惠  欽
以  上  正  本  證  明  與  原  本  無  異
中    華    民    國    95    年    3     月    30    日
                              書記官  張  雅  琴


司法院資訊處製作；財團法人民間司法改革基金會備份。
